---
title: "Grupowanie"
output: html_notebook
---

Grupowanie polega na przypisanie obiektów do określonych grup/klastrów/skupień, w których znajdą się jednostki najbardziej do siebie podobne. Całe utrudnienie polega na tym, że nie wiemy ile tych grup ma powstać.

W pierwszej kolejności wczytujemy dane oraz je standaryzujemy.

```{r}
library(tidyverse)
library(ClusterR)

klienci <- read.csv("dane/klienci.csv")

cechy <- klienci %>%
  select(roczny_dochod, wskaznik_wydatkow) %>%
  scale() 
```


# Metoda k-średnich

W metodzie k-średnich należy podać docelową liczbę skupień. Możemy spróbować ustalić tą wartość na podstawie wykresu osypiska (ang. elbow method).

```{r}
Optimal_Clusters_KMeans(cechy, max_clusters = 10, criterion = "WCSSE")
```

Wybieramy liczbę skupień po której nie następuje już gwałtowny spadek wartości wariancji wewnątrz-grupowej. W analizowanym przypadku będzie to 5 grup.

Następnie przeprowadzamy grupowanie ustalając liczbę grup na 5 oraz ustalając początkowe centra skupień algorytmem `kmeans++`, który zmniejsza szansę niewłaściwego przypisania.

```{r}
grupy_kmeans <- KMeans_rcpp(cechy, 5, initializer = "kmeans++")

```

Uzyskane grupy przypisujemy do danych początkowych i przeprowadzamy analizę średnich wartości cech względem grup.

```{r}
klienci <- klienci %>%
  mutate(grupa_kmeans=as.factor(grupy_kmeans$clusters))

klienci %>%
  group_by(grupa_kmeans) %>%
  summarise(n=n(),
            sr_dochod=mean(roczny_dochod),
            sr_wydatki=mean(wskaznik_wydatkow))
```

W grupie nr 1 znalazły się osoby, które mają niskie dochody, ale dużo wydają, grupa 2 to klienci o niskich dochodach i wydatkach, grupa nr 3 ma wysokie dochody i małe wydatki, grupa 4 to z kolei osoby o wysokich dochodach i wydatkach. Najliczniejsza grupa nr 5 to klienci o przeciętnych dochodach i wydatkach.

Dodatkowo ten podział możemy przedstawić na wykresie.

```{r}
ggplot(klienci, aes(x=roczny_dochod, y=wskaznik_wydatkow)) +
  geom_point(aes(color=grupa_kmeans))
```

# Metoda hierarchiczna

W metodzie hierarchicznej bazuje się na macierzy odległości pomiędzy obserwacjami. Można zastosować wiele miar odległości, ale najczęściej wykorzystywana jest odległość euklidesowa. Druga zmienna, na którą mamy wpływ to metoda łączenia skupień - w tym przypadku najlepsze rezultaty daje metoda Warda. Z kolei wyniki grupowania metodą hierarchiczną są prezentowane na dendrogramie.

```{r}
macierz_odl <- dist(cechy)

dendrogram <- hclust(macierz_odl, method = "ward.D")

plot(dendrogram, xlab="Klienci", ylab="Odległość euklidesowa")
```

Na podstawie dendrogramu identyfikujemy największe różnice odległości opisane na osi Y. Także w tym przypadku identyfikujemy 5 grup.

```{r}
plot(dendrogram, xlab="Klienci", ylab="Odległość euklidesowa")
rect.hclust(dendrogram, k=5, border="red")
```

Sprawdźmy jak wyglądają średnie wydatki i dochody w grupach określonych na podstawie metody hierarchicznej.

```{r}
klienci <- klienci %>%
  mutate(grupa_dendro=as.factor(cutree(dendrogram, 5)))

klienci %>%
  group_by(grupa_dendro) %>%
  summarise(n=n(),
            sr_dochod=mean(roczny_dochod),
            sr_wydatki=mean(wskaznik_wydatkow))
```

Metoda hierarchiczna zastosowała inną numerację grup. Liczebności tych grup nieznacznie się różnią, ale charakterystyki wewnątrz grupowe są bardzo podobne do tych określonych na podstawie metody k-średnich.

```{r}
ggplot(klienci, aes(x=roczny_dochod, y=wskaznik_wydatkow)) +
  geom_point(aes(color=grupa_dendro))
```

Tworząc tabelę krzyżową możemy zobaczyć, że tylko 4 obserwacje zmieniły przypisanie do grup.

```{r}
table(klienci$grupa_kmeans, klienci$grupa_dendro)
```

Porównajmy jeszcze wyniki działania tych dwóch metod na wykresach:

```{r}
klienci %>%
  select(roczny_dochod, wskaznik_wydatkow, grupa_kmeans, grupa_dendro) %>%
  gather(metoda, grupa, -roczny_dochod, -wskaznik_wydatkow) %>%
  ggplot(aes(x=roczny_dochod, y=wskaznik_wydatkow)) +
  geom_point(aes(color=grupa)) +
  facet_wrap(~ metoda)
```

Obserwacje problematyczne pochodziły z grupy klientów o przeciętnych dochodach oraz wydatkach.
















