---
title: "Regresja"
author: "ŁW"
date: "16 grudnia 2018"
output: html_document
---

# Regresja

## Wczytanie danych

Utworzenie nowego kawałka kodu (ctrl + alt + i).

```{r message=FALSE}
library(tidyverse)
library(readxl)

rossmann <- read_xlsx("rossmann.xlsx") 

sklep77 <- rossmann %>%
  filter(sklep_id == 77 & czy_otwarty == "Tak")
```

## Model regresji

```{r}
model <- lm(sprzedaz ~ liczba_klientow, data = sklep77)
summary(model)
```

Postać modelu:  
y = b1 * x + b0  
y - sprzedaż, x - liczba klientów  
sprzedaz = 16,34 * liczba_klientow - 3216  

Współczynnik kierunkowy: 16,34

- o ile zmieni się y jeżeli x wzrośnie o jednostkę
- wzrost liczby klientów o 1 oznacza średni wzrost sprzedaży o 16,34 euro

Wyraz wolny: -3216

- ile wyniesie y jeżeli x będzie równy 0
- teoretyczna sprzedaż przy liczbie klientów równej 0 wyniesie -3216 euro

Resztowy błąd standardowy: 606,6

- wartości modelowe sprzedaży różnią się średnio od wartości rzeczywistych o +/- 606,6 euro

Współczynnik R-kwadrat: 0,9123 = 91,23%

- liczba klientów wyjaśnia 91,23% zmienności sprzedaży

```{r}
nowe_dane <- data.frame(liczba_klientow=c(1000,1200))

predict(model, nowe_dane)
```

Prognozowa sprzedaż w przypadku 1000 klientów wyniesie 13128 euro +/- 606,6 euro.

Prognozowa sprzedaż w przypadku 1200 klientów wyniesie 16396 euro +/- 606,6 euro.

# Zadanie

```{r}
pracownicy <- read.csv("Salary_Data.csv")
model2 <- lm(Salary ~ YearsExperience, data=pracownicy)
summary(model2)
```

```{r}
plot(pracownicy$YearsExperience, pracownicy$Salary)
```

