---
title: "Regresja prosta"
output: html_notebook
---

Wczytanie danych oraz pakietu tidyverse.

```{r}
library(tidyverse)

dataset <- read.csv("dane/Salary_Data.csv")

summary(dataset)
```

Użycie funkcji `summary()` na zaimportowanym zbiorze pozwala na sprawdzenie czy nie występują zera bądź braki danych.

```{r}

plot(dataset)

```

Najprostszym sposobem wizualizacji jest wykorzystanie funkcji `plot()`, niemniej taki wykres nie jest najpiękniejszy i trudno się go formatuje. Dużo lepiej skorzystać z pakietu `ggplot2`.

```{r}

ggplot(dataset, aes(x=YearsExperience, y=Salary)) + 
  geom_point(colour = "blue") +
  geom_smooth(method = "lm") +
  xlab("Doświadczenie") + 
  ylab("Pensja") +
  xlim(0,12) +
  ylim(35000, 126000) +
  theme_bw()
```

W argumentach funkcji `ggplot()` podajemy co wizualizujemy, natomiast sposób prezentacji ustalany jest przez funkcje `geom`. Funkcje `xlab()` i `ylab()` określają etykiety osi, a `xlim()` i `ylim()` wartości graniczne. Funkcje rozpoczynające się od `theme_` określają wygląd wykresu.

Modelowanie rozpoczynamy od określenia zmiennej zależnej i niezależnej.

Zmienna zależna/objaśniana: pensja
Zmienna niezależna/objaśniająca: doświadczenie

```{r}
model <- lm(Salary ~ YearsExperience, data = dataset)
summary(model)
```

b1 = 9450 - wzrost doświadczenia o rok powoduje przeciętny wzrost pensji o 9450 zł
b0 = 25792,2 - pracownik o doświadczeniu 0 lat uzyska pensję w wysokości 25792,2 zł

resztowy błąd standardowy Su = 5788 - wartości z modelu różnią się od rzeczywistości średnio o +/- 5788 zł

R2 = 0,957 - model wyjaśnia 96% zmienności pensji

```{r}

nowiPracownicy <- data.frame(YearsExperience=c(8,10,11))

predict(model, nowiPracownicy)
```

Pracownik o stażu 8 lat - proponowana pensja 101391,9 zł +/- 5788 zł
Pracownik o stażu 10 lat - proponowana pensja 120291,8 zł +/- 5788 zł
Pracownik o stażu 11 lat - proponowana pensja 129741,8 zł +/- 5788 zł

